臺灣嘉義地方法院民事判決
                                      109年度訴字第288號
原      告  顏明弘  
原      告  顏誌鋒  
共      同
訴訟代理人  吳佳融律師
被      告  官當淵  
訴訟代理人  劉興文律師
被      告  嘉義市政府

法定代理人  黃敏惠  
訴訟代理人  吳宏輝律師
訴訟代理人  林淑婷律師
上列當事人間確認通行權存在等事件，在民國110年4月19日言詞
辯論終結，本院判決如下：
    主      文
確認原告所有坐落嘉義市○○段○○段000地號土地對於被告官當淵
所有坐落同小段120地號土地、同小段95-2地號土地如附圖D方案
斜線所示部分土地通行權存在。
被告官當淵應該將前項95-2地號土地上如附圖虛線所示部分烤漆
板圍籬拆除，並且容忍原告在前項通行土地範圍內鋪設柏油或水
泥路面通行，並且不得有任何妨礙原告通行的行為。
確認原告所有嘉義市○○段○○段000地號土地對於被告嘉義市○○○○○
○段0000地號土地如附圖D方案斜線所示部分土地通行權存在。
被告嘉義市政府應該容忍原告在前項通行土地範圍內鋪設柏油或
水泥路面通行，並且不得為任何妨礙原告通行的行為。
原告其餘之訴駁回。
訴訟費用由原告負擔百分之47，被告官當淵負擔百分之42，被告
嘉義市政府負擔百分之11。
    事實及理由
壹、原告主張和聲明：
一、坐落嘉義市○○段○○段000地號及同段95-2地號土地（下稱本
    件120地號、95-2地號土地）都是被告官當淵所有，同小段9
    4-2地號土地（下稱本件94-2地號土地）是嘉義市所有，被
    告嘉義市政府為管理人；同小段121地號土地（下稱本件土
    地）為原告共有。原告的祖先在本件土地上搭建門牌號碼為
    嘉義市○區○○街00巷0號房屋（下稱本件房屋）居住。本件土
    地與公路沒有適宜的聯絡，是袋地，只能通行周圍地也就是
    前述120地號等土地到達公路（嘉義市文昌街，對外聯絡。
    原告長期以來也都是經由本件120地號、94-2地號及95-2地
    號等土地，對外通行到嘉義市文昌街），沒想到被告官當淵
    竟然封閉原告通行的道路，不准原告通行。因此，原告依照
    民法第787條第3項準用民法第779條第4項規定，起訴請求通
    行現行道路，也就是如嘉義市地政事務所民國110年3月19日
    複丈成果圖（下稱附圖）B方案（下稱B方案）斜線部分所示
    （其中本件120地號土地面積35平方公尺，本件95-2地號土
    地面積13平方公尺以及本件94-2地號面積6平方公尺）。而
    原告提起本件訴訟性質為形成訴訟，原有通行的特定位置只
    供法院參考，通行周圍地損害最少的處所及方法仍然由法院
    依職權認定。
二、通行權人如果有通行權存在，則通行地所有人及其他占有人
    都有容忍的義務，如果有阻止或妨害的行為，通行權人可以
    依據民法第767 條物上請求權的規定，請求禁止或排除。因
    此，如果法院認定原告通行方式必須通過被告官當淵所有本
    件120地號及95-2地號土地，原告依照民法第767 條規定，
    請求被告官當淵把本件95-2地號土地上現有鐵皮圍籬拆除。
三、既成道路成立公用地役關係的要件是：⑴必須是不特定的公
    眾通行所必要，而不是只是為了通行的便利或省時。⑵在公
    眾通行之初，土地所有權人並沒有阻止。⑶必須經歷的年代
    久遠而不曾中斷，所謂年代久遠雖然不必限定其期間，但是
    仍然應該以時日長久，而一般人已經沒有辦法記憶確實的起
    始，只能知到大概。既成道路符合前述要件因而成立公用地
    役關係，並不以登記為成立要件（最高法院87年度台上字第
    1842號民事判決要旨參照）。本件120地號、95-2地號及94-
    2地號等3筆土地都是既成道路，而具有公用地役關係，被告
    所有或管理本件120地號、95-2地號及94-2地號等3筆土地的
    土地所有權應受到限制，不得任意阻礙他人通行。
四、原告主張本件土地為袋地，已經法院勘驗屬實。但是，本件
    土地原本並不是袋地，是被告官當淵為了開發而收購土地後
    ，自行把道路封閉，造成本件土地成為袋地。原告祖先在51
    年間就已經把戶籍設在此處，數十年來就是通行本件95-2地
    號、94-2地號及120地號等3筆土地與公路聯絡，是因為被告
    官當淵的行為才阻礙通行，導致本件土地形成袋地，原告主
    張有通行原有道路（如B方案所示）通行的必要性。
五、聲明：㈠確認原告對被告官當淵所有本件120 地號如附圖B方
    案斜線所示部分（面積35平方公尺）、及本件95-2地號土地
    如同方案斜線所示部分（面積13平方公尺），有通行權存在
    。㈡確認原告對被告嘉義市所有本件94-2地號土地如附圖B 
    方案斜線所示部分（面積6 平方公尺）有通行權存在。㈢被
    告官當淵應該把本件95-2地號土地上的地上物移除。㈣被告
    應該容忍原告在前項有通行權的土地範圍內鋪設水泥或柏油
    路面的道路及安設電線、水管或其他管線，而且不得有任何
    妨礙原告通行的行為。
貳、被告方面：
一、被告官當淵的答辯和聲明：
 ㈠民法第787條第1項規定的袋地通行權，是為促進袋地的利用，
    而讓周圍地所有人負容忍通行的義務，目的是在解決與公路
    無適宜聯絡的土地的通行問題；如果只為求與公路有最近的
    聯絡或便利的通行，尚不得依照該規定主張通行他人的土地
    。被告官當淵已經在109年3月31日把本件120地號、95-2地
    號土地出租給訴外人林承慶，為了避免損及被告官當淵的最
    大利益及傷害承租人的使用權利，本件不應該採取原告主張
    的B方案，也就是不應該通行被告官當淵所有本件120地號、
    95-2地號土地，而影響被告官當淵就前述土地的完整利用及
    開發，而且如果採取B方案，本件120地號等2筆土地分別被
    通行的面積有35、13平方公尺，共計48平方公尺，已經影響
    整體土地的開發及利用，而且也不是損害最小的方案。況且
    一般車輛寬度約2.5公尺至3公尺即可通行，原告主張通行路
    寬需要3.7公尺也是太寬而且沒有依據。
　㈡本件94-2地號土地是嘉義市所有，本來就是供民眾通行，因
    此，原告所有本件土地應經由本件94-2地號土地如附圖A方
    案（下稱A方案）斜線所示部分（面積5平方公尺）連接同小
    段95-1地號土地如同方案斜線所示部分（面積16平方公尺）
    ，聯絡公路（嘉義市文昌街）。前述95-1地號土地雖然有建
    物，但是是矮舊的磚木造平房，目前沒有人居住在內，只是
    出租給他人販賣魚貨，收取租金。本件土地經由前述範圍土
    地聯絡公路，屬於對鄰地損害最小的處所及方法。
  ㈢基於和原告長久和睦的考量，被告認為讓原告通行本件95-2
    地號土地也是可以討論的。但是，原告如果依附圖C方案（
    下稱C方案）所示方法通行，應該考量被告官當淵當初購買
    本件95-2地號土地是為了投資開發，所支付的費用很高，因
    此原告通行本件95-2地號土地是本於袋地通行權，如果只有
    支付使用補償金，對被告官當淵不公平，應該由原告以被告
    官當淵當時買賣土地的價格，向被告官當淵購買本件95-2地
    號土地的應有部分2分之1，和被告官維持共有，如此一來，
    原告、被告官當淵都可以通行本件95-2地號土地，對被告官
    當淵損失較少。
  ㈣另外，考量本件94-2地號（被告書狀誤載為94-3地號）土地
    寬度不夠，如果原告仍然要通行本件120地號土地號如被告
    官當淵109年11月13日民事陳報狀附圖所示約3.42平方公尺
    土地，將會減損本件120地號土地部分的利用及開發，應該
    由原告依照被告官當淵當時買賣本件120地號土地的價格，
    購買原告要通行本件120地號的土地面積的2分之1，並且從
    本件120地號土地分割出該通行部分土地為獨立的地號，由
    原告和被告官當淵就此通行的土地維持共有，如此一來原告
    和被告官當淵都可以通行由本件120地號土地分割出的獨立
    地號土地，對被告官當淵損失也較少。
  ㈤聲明：原告之訴駁回。
二、被告嘉義市政府的答辯和聲明：
  ㈠原告雖然主張本件土地是袋地。但是該土地是不是為袋地，
    應由法院依照法律判斷。如果本件土地經法院認定為袋地，
    則應該採取如附圖C方案所示方法通行，也就是通行本件94-
    2地號土地如附圖C方案斜線所示部分（面積13平方公尺），
    以及本件95-2地號土地如同方案斜線所示部分（面積14平方
    公尺）土地，聯絡公路。這個方案雖然不是通行距離最短方
    案，但是是最適合的方案，因為原告主張的B方案，對被告
    官當淵以及嘉義市的損害會是最大。
  ㈡另外，本件94-2地號雖然是嘉義市所有（由嘉義市政府管理
    ），但是並不屬於供公用的土地，該土地的使用收益權限，
    本質上與一般民眾所有土地並沒有不同。如果一般民眾想要
    請求通行權，應該依照民法第787條第2項後段規定，以及嘉
    義市市有財產管理自治條例第1條準用國有非公用土地提供
    袋地通行作業要點第8條規定，支付償金。因此原告請求通
    行本件94-2地號土地，就必須依照國有非公用土地提供袋地
    通行作業要點第8條規定，按照通行範圍，並以當期申報地
    價年息百分之五計算償金，並一次計收50年償金，原告在還
    沒有給付償金之前，請求通行，和法律上規定不符。
  ㈢聲明：原告之訴駁回。
參、得心證的理由
  一、原告主張⑴本件土地是原告共有、⑵本件120地號及95-2地
      號土地是被告官當淵所有、⑶本件94-2地號土地是嘉義市
      所有，由被告嘉義市政府管理等事實，以及被告官當淵主
      張同小段95-1地號土地是訴外人張世展所有等事實，有土
      地登記謄本可以證明，而且兩造都沒有爭執，應該可以相
      信是真實的。又原告主張被告官當淵在本件95-2地號土地
      上設置如附圖虛線所示烤漆板圍籬的事實，有附圖可以證
      明，被告官當淵也沒有爭執，應該可以相信是真實的。
  二、本件土地是袋地，原告可以主張通行周圍土地到達公路：
    ㈠按「土地因與公路無適宜之聯絡，致不能為通常使用時，
      除因土地所有人之任意行為所生者外，土地所有人得通行
      周圍地以至公路。」民法第787條第1項有明文規定。前述
      規定所謂「與公路無適當之聯絡，致不能為通常之使用者
      」，是指土地和公路之間沒有適當的通路可以聯繫，導致
      不能做通常的使用而言。
　　㈡經查，本件土地和本件94-2地號、120地號、同小段122地
      號、123-2、123-3、123-4及123-5地號土地相鄰。而查本
      件土地東鄰同小段122地號土地，該土地上蓋有建物（嘉
      義市○○街00號房屋）並設置圍牆，依現況無法供本件土地
      對外聯絡通行，而且前述土地內雖然留有少許空地，如果
      拆除圍牆，可以提供大約1至2公尺寬的路面，讓本件土地
      對外聯絡嘉義市蘭井街；本件土地北鄰本件120地號土地
      ，目前是空地，但是如果要利用本件120地號土地對外聯
      絡通行，必須經過其他土地，無法直接聯絡公路；本件土
      地西鄰本件94-2、95-1地號及同小段97地號土地，本件94
      -2地號土地是空地，95-1地號土地上有建物，無法供本件
      土地對外聯絡通行，97地號土地上也有建物，無法供本件
      土地對外聯絡通行；本件土地南鄰同小段123-5、123-4、
      123-3、123-2等地號土地，上面都蓋有建物，無法供本件
      土地對外聯絡通行等情，已經本院在109年5月26日勘驗屬
      實，並製作勘驗筆錄（本院卷第155至160頁）。依據前述
      事證可以認定，本件土地和公路並沒有適合通路可以聯絡
      ，致使不能作通常使用，原告主張本件土地是袋地，應該
      可以採信。
    ㈢本件土地既然是袋地，則原告主張有權通行周圍土地到達
      公路等情，應該可採。
  三、本件土地通行本件120地號土地附圖D方案斜線所示部分（
      面積9平方公尺）、本件94-2地號土地如同方案斜線所示
      部分（面積6平方公尺）以及本件95-2地號土地如同方案
      斜線所示部分（面積14平方公尺）土地，鋪設水泥或柏油
      路面，聯絡公路，是選擇周圍土地損害最小的處所及方法
      ：　　
　  ㈠因為土地和公路之間沒有適當的聯絡導致不能作通常使用
      的土地所有人，雖然可以通行周圍土地到達公路。但是，
      土地所有人必須在通行必要範圍內，選擇對周圍土地損害
      最小的處所及方法為通行。民法第787條第2項前段有明文
      規定。所謂在通行必要範圍對周圍土地損害最小的處所及
      方法，應該依照社會通常觀念，考量土地和周圍土地間的
      地理狀況、相關公路的位置、通行必要的距離以及周圍土
      地所有人的利害得失等各種情事為判斷。再者，民法第78
      7條所規定的通行權，是為了促進袋地的利用，而使周圍
      土地所有人負擔容忍通行的義務，對周圍土地所有權所加
      的限制。因此，通行範圍應該以使土地（袋地）可以為「
      通常使用」就已經足夠，不可以因為通行權人個人特殊的
      用途，而損害周圍土地所有人的利益。
　　㈡經查：
　　⒈本件土地東側122地號土地上雖然留有少許空地可以通往嘉
      義市蘭井街，但是，該土地上已經蓋有房屋及圍牆而且所
      留通路是在前述建物門口，以目測方式判定，寬度不足2
      公尺，本件土地如果通行前述空地，聯絡嘉義市蘭井街，
      一來必須拆除圍牆而損及該土地所有人，二來路寬不足，
      如果必須運送較大型物品，也難以通過。因此，前述通行
      方式，不能認為是適宜的通路。又本件土地南側123-2至1
      23-5地號土地上都已經有建物存在，要通行各該土地聯絡
      公路，勢必要拆除土地上的房屋，對於各該土地所有人損
      害過大，相較於本件120地號、94-2地號及95-2地號等土
      地目前都是空地或是只有設置簡易鐵皮圍籬土地來看，都
      不能認為是對周圍土地損害最小的處所。
　  ⒉被告官當淵雖然主張採取A方案所示處所通行，對周圍土地
      損害最小等語。但是，95-1地號土地面積只有37平方公尺
      ，有土地登記謄本可以證明（本院卷第149頁），如果讓
      本件土地通行95-1地號土地如A方案斜線所示部分面積16
      平方公尺通道聯絡公路，該土地可以為通常利用的面積只
      剩下21平方公尺，而難以發揮該土地的利用價值，嚴重損
      害該土地所有人的利益；再者，前述土地上已經有建物存
      在，要通行該部分土地勢必要拆除該部分土地上的建物，
      也損及該土地所有人的利益。和讓本件土地通行本件95-2
      地號土地做比較，本件95-2地號土地上只有簡易烤漆板圍
      籬等情，有原告提出現場照片並經本院勘驗屬實並囑託嘉
      義市地政事務所製有附圖可以證明（本院卷第313、343頁
      ），而拆除該圍籬所致損害微小；又本件120地號土地和9
      5-2地號土地都是被告官當淵所有，依據前述勘驗結果也
      可以認定本件120地號土地和公路之間也沒有適當的聯絡
      ，該土地將來要聯絡公路，勢必也要利用到（通行）95-2
      地號土地，是則95-2地號土地應該難以作為通路以外的用
      途，讓本件土地通行95-2地號土地，對於被告官當淵損害
      不大；再者，本件95-2地號土地面積只有14平方公尺，全
      部供作本件土地通行使用，也不至於發生像通行95-1地號
      土地一般導致剩餘土地難以發揮原有利用價值的情形。因
      此，相較於B、C、D等方案，讓本件土地通行95-2地號土
      地而言，A方案所示通行處所，並不是對周圍土地損害最
      小的處所。
　　⒊比較B、C、D等3個方案所示通行的處所，相同的是：讓本
      件土地通行本件94-2地號土地如附圖B方案斜線所部分（
      面積6平方公尺）以及本件95-2地號土地如同方案斜線所
      示部分（面積14平方公尺）土地部分。差異在於應該經由
      94-2地號其餘土地或者本件120地號土地，通往前述通路
      ？如果是經由本件120地號土地，通行範圍應該到哪裡？
      為適當。經查：
　　⑴如C方案斜線部分所示通行處所，雖然利用屬於道路用地的
      94-2地號通行，比較不會影響被告官當淵所有本件120地
      號土地的利用，被告嘉義市政府也同意原告通行。但是，
      本件94-2地號土地如附圖C方案斜線所示部分的土地，寬
      度不足2公尺，尤其是在本件95-1地號土地和120地號土地
      之間的寬度更只有大約1.4公尺，相當狹窄，又剛好位於C
      方案通行處所的轉角處，顯然不利於通行而不能發揮本件
      土地通常的效用，並不是聯絡公路的適宜的通路。　
　　⑵又原告以前述理由主張通行B方案斜線部分所示處所等語。
      但查，①原告主張通行本件120地號土地如附圖B方案斜線
      所示部分土地已經幾十年的事實縱然是真正的，但是公用
      地役關係必須是不特定的公眾通行所必要。依據附圖所示
      ，環繞本件120地號土地如B方案斜線所示部分土地四周的
      ，只有94-2、128-5、120、121地號土地，鄰近的則有116
      、122地號土地。而本件94-2地號土地本身就是道路用地
      ；122地號土地是利用建築房屋後所留空地通往蘭井街，
      已經認定如前，則其北側鄰地116地號土地當然也是直接
      通往蘭井街而沒有通行本件120地號土地的必要，足以認
      定通行使用前述斜線所示部分土地的人最多應該只有本件
      土地及120地號土地的使用人而已，該部分土地並不是供
      不特定民眾通行所必要，原告也沒有提出證據證明該部分
      土地是既成道路或已經有公用地役關係存在，其主張，自
      不能採信。②再者，原告幾十年來通行前述土地，土地所
      有人縱然沒有制止，也可能只是因為土地暫時沒有開發、
      利用的計畫及基於敦親睦鄰等因素而沒有積極反對而已，
      土地所有人並不因此負有容忍原告通行的義務。③本件120
      地號土地的面積是146平方公尺，有土地登記謄本可以證
      明（本院卷第27頁），原告主張通行的處所面積高達35平
      方公尺，使用該土地總面積的百分之24，幾近4分之1，已
      經嚴重影響被告官當淵對於本件120地號土地的整體利用
      。
　　⑶相較於B方案所示通行處所，如附圖D方案斜線所示部分通
      行處所，雖然也使用本件120地號土地的一部分，但是該
      部分土地寬度約只有3.7公尺，而且是本件120地號土地通
      往95-2地號土地聯絡公路的通路，在本件120地號土地開
      發時，該部分土地應該不會作為建物基地使用，而是作為
      對外聯絡的通路，因此讓本件土地通行如D方案斜線所示
      部分面積9平方公尺的土地，相較於B方案，使用面積也只
      有該方案的4分之1，對於120地號土地的利用影響很小，
      而且原告可以直接（線）從該部分土地連接94-2地號、95
      -2地號土地，和公路聯絡，也利於通行。
　　㈢綜合以上考量，本院認為本件土地以本件120、94-2及95-2
      地號土地各如附圖D方案斜線所示部分土地為通路，是擇
      周圍土地損害最小的處所。
　　㈣被告官當淵雖然抗辯原告應該購買本件120地號、95-2地號
      土地如D方案斜線所示部分土地所有權的2分之1等情，但
      是這是屬於被告官當淵是不是可以另依據民法第788條第2
      項規定，訴請法院判決以相當價額購買的範圍，與本件訴
      訟無關；又有通行權人對於通行地因此所受損害所應該支
      付的償金，和通行地所有人應該容忍通行間，並沒有對待
      給付的關係，則被告嘉義市政府抗辯原告在沒有支付償金
      之前不得請求通行等語，為不可採。
　　㈤依據以上認定，原告請求確認本件土地對於被告官當淵所
      有本件120地號、95-2地號土地如附圖D方案斜線所示部分
      ，以及被告嘉義政府管理本件94-2地號土地如同方案斜線
      所示部分土地通行權存在，各該被告應該容忍原告在前述
      土地通行，不得為任何妨礙原告通行的行為等部分，有法
      律上依據，應該准許。再者，原告既然是在本件土地上搭
      建房屋作為居住使用，為了便利人車通行，應有在前述通
      行範圍鋪設柏油或水泥路面的必要，則原告請求在前述通
      行範圍設置道路，也應該准許。
　四、原告請求被告官當淵拆除本件95-2地號土地上如附圖虛線
      所示的烤漆板圍籬，有理由，應該准許：
　　㈠經查民法第787條第1項規定的通行權，是為了使土地和公
      路有適宜的聯絡，而可以作通常的使用，因此妨阻土地與
      公路適宜的聯絡，致使不能為通常的使用者，通行權人自
      得請求禁止或除去（最高法院83年度台上字第2398號、83
      年度台上字第1606號、87年度台上字第875、88年度台上
      字第2864號判決都採取相同見解）。
　　㈡被告在原告得通行範圍的本件95-2地號土地上設置如附圖
      虛線所示的烤漆板圍籬，致使原告所有本件土地無法和公
      路聯絡而不能為通常的使用，原告請求被告拆除前述圍籬
      ，有法律上依據，應該准許。
　五、原告請求在前述通行範圍土地安設電線等管線，欠缺依據
      ，不能准許：
　　  民法第786條第1項前段規定：「土地所有人非通過他人之
      土地，不能設置電線、水管、瓦斯管或其他管線，或雖能
      設置而需費過鉅者，得通過他人土地之上下而設置之。」
      ，依照這項規定，應由原告先舉證證明有設置電線等管線
      必要的事實為真正，而查原告主張其祖先在本件土地搭建
      房屋居住（而且在51年間已經設籍在這個地方），在原告
      繼承後，並經嘉義市地政事務所在106年9月20日發給建築
      改良物勘查結果通知書等情，有該通知書可以證明（本院
      卷第19頁），足以認定本件土地上的建物已經搭建甚久並
      供原告居住使用，而前述建物既然是供原告居住使用，依
      常理不可能長期沒有電線、水管等管線，原告也沒有提出
      證據證明有設置電線等管線的必要，是則原告請求通過前
      述通行範圍設置電線等管線，欠缺法律依據，不能准許。
  六、依據以上論斷，原告依據通行權等法律關係請求⑴確認原
      告所有本件土地對於被告官當淵所有本件120地號、95-2
      地號土地如附圖D方案斜線所示部分土地通行權存在；⑵被
      告官當淵應該將本件95-2地號土地上如附圖虛線所示部分
      烤漆板圍籬拆除，並容忍原告在前項土地範圍內鋪設柏油
      或水泥路面通行，並且不得有任何妨礙原告通行的行為；
      ⑶確認原告所有本件土地對於被告嘉義市政府管理本件94-
      2地號土地如附圖D方案斜線所示部分土地通行權存在；⑷
      被告嘉義市政府應該容忍原告在前項土地範圍內鋪設柏油
      或水泥路面通行，並且不得為任何妨礙原告通行的行為等
      部分，為有理由，應該准許；超過前述應該准許範圍的請
      求，欠缺法律依據，應該駁回。
肆、訴訟費用負擔的依據：民事訴訟法第79條、第85條第1項但
    書。　　　
中　　華　　民　　國　　110 　年　　5 　　月　　3 　　日
                  民事第三庭法　官　林望民
以上正本係照原本作成
如對本判決上訴須於判決送達後20日內向本院提出上訴狀
如委任律師提起上訴者，應一併繳納上訴審裁判費。
中　　華　　民　　國　　110 　年　　5 　　月　　3 　　日
                            書記官　王立梅